臺灣宜蘭地方法院民事簡易判決
110年度宜簡字第175號
原      告  林鈞福  
訴訟代理人  張致祥律師
被      告  吳惠卿  
            林志樺  
            林政緯  
            林明志  
            林溪泉  
            林祐生  
            林若筠  
            詹梅桂  
            歐玉雯  
            歐清如  
            歐佩媜  
            歐怡君  
            歐金泉  
            歐金木  
            歐健安  

            陳歐金蕊
            歐金花  
            歐金梅  
            林宗宏  
            林宗漢  
            林宗德  
            林雅惠  
            林阿波  
            林麗花  
            周秀梅  
            林坤德  
            周玉惠  
            周素卿  
            周素鳳  
            謝玉鶴  
            周允仁  
            周素珍  
            周素薇  
            周雲霞  
            周素月  
            蕭美子  
            林雅惠  
            林弘達  
            林鴻燦  
            陳文德  
            陳文彬  
            陳文堅  
            陳甜    

            陳淑雲  
            林啟鏘  
            林阿貴  
            徐士翔  

            徐曉芸  
            徐偉銘  

            徐瑜君  
            林金圳  
上 列 1 人
法定代理人  林阿貴  
上列當事人間因請求塗銷地上權等事件，於民國110年11月23日
言詞辯論終結，本院判決如下：
    主  文
一、被告應就附表所示地上權辦理繼承登記。
二、被告應將附表所示地上權登記予以塗銷。
三、訴訟費用由原告負擔。
    事實及理由
壹、程序方面
    未於言詞辯論期日到場之被告，均經合法送達通知，核無民
    事訴訟法第386 條所列各款情形，爰依原告之聲請（見本案
    卷第210頁），由其一造辯論而為判決。
貳、兩造聲明及陳述要旨 
一、原告方面： 
（一）坐落宜蘭縣○○市○○段000地號土地（下稱：「系爭土地」
      ）為原告所有，並於民國（下同）39年間，經訴外人林老
      步為如附表所示之地上權登記（下稱：「系爭地上權」）
      。因林老步死亡後，被告等為林老步之繼承人，並因繼承
      而取得如附表所示之地上權，且被告等迄今均未為地上權
      之繼承登記。因附表所示地上權設定登記時，均未定有存
      續期間，且設定迄今已逾70年以上。原設定地上權之建物
      早已傾倒滅失，目前系爭土地上僅餘土地所有權人於71年
      間另行興建之同段515、531建號建物，現分別登記原告及
      原告之子名下，故應認附表所示地上權成立之目的已不存
      在，為避免土地所有權人之原告等人，因前開地上權之永
      久存在，致無法就系爭土地為有效之經濟利用，且如任令
      前開地上權繼續存在，將有害系爭土地之經濟價值，故應
      認系爭地上權已無續存必要，為此，爰依繼承之法律關係
      及民法第833條之1規定提起本件訴訟，請求被告等將系爭
      地上權先行辦理繼承登記後，予以塗銷（見本案卷第165
      頁）。
（二）訴之聲明：如主文第1至2項所示。 
二、被告方面：
（一）被告林雅惠：系爭土地上，除同段515、531建號建物外無
      其他地上物，目前使用人為原告及其家人等人，原告主張
      塗銷無理由，不同意塗銷地上權登記。並聲明：原告之訴
      駁回（見本案卷第149頁）。
（二）被告吳惠卿、林宗漢、周素薇、徐士翔、徐偉銘、徐瑜君
      ：無意見。
（三）其餘被告等人均未於言詞辯論期日到場，亦未提出書狀作
      何聲明或陳述。 
參、得心證之理由 
一、原告前揭主張之事實，有原告提出系爭土地登記謄本、同段
    515、531建號建物謄本、本院家事庭110年8月2日函、系爭
    土地空攝圖（含系爭建號位置標註）、手抄謄本為證（見本
    案卷第25至29頁、第115、117、119頁、第141頁、第147頁
    、第173至178頁），復經本院向宜蘭縣宜蘭地政事務所調閱
    系爭土地電子處理處理前登記簿、光復後土地登記總簿及日
    據時期登記簿在卷可參（見本案卷第47至81頁），且經言詞
    辯論期日到庭之被告等所不爭執（見本案卷第165頁），自
    堪信為真實。
二、按「地上權未定有期限者，存續期間逾20年或地上權成立之
    目的已不存在時，法院得因當事人之請求，斟酌地上權成立
    之目的、建築物或工作物之種類、性質及利用狀況等情形，
    定其存續期間或終止其地上權」，民法第833條之1定有明文
    。蓋考其立法意旨係因「地上權雖未定有期限，但非有相當
    之存續期間，難達土地利用之目的，不足以發揮地上權之社
    會機能。又因科技進步，建築物或工作物之使用年限有日漸
    延長趨勢，為發揮經濟效用，兼顧土地所有人與地上權人之
    利益，爰明定土地所有人或地上權人均得於逾20年後，請求
    法院斟酌地上權成立之目的、建築物或工作物之各種狀況而
    定地上權之存續期間；或於地上權成立之目的不存在時，法
    院得終止其地上權。又此項請求係變更原物權之內容，性質
    上為形成之訴，應以形成判決為之」（該條立法理由參照）
    。又按上開規定，於民法物權編99年1月5日修正條文施行前
    未定有期限之地上權，亦適用之，民法物權編施行法第13條
    之1復規定甚明。
三、查系爭地上權自39年9月1日設定後已存在近70年，本院斟酌
    現系爭土地上，已無該最初之建築物存在，現存系爭土地上
    之同段515、531建號地上物，係於95年、97年所登記之建物
    ，所有權人分別為原告及其子（見本案卷第27、29頁建物登
    記謄本），故與39年所設定之系爭地上權無關，且所有權人
    已蒙受長時間無法有效利用系爭土地所生之經濟利益損失等
    情，應認系爭地上權應予終止，故原告依據民法第833條之1
    之規定，請求終止系爭地上權，為有理由，應予准許。
四、所有人對於妨害其所有權者，得請求除去之，民法第767條
    第1項中段定有明文。又因繼承、強制執行、徵收、法院之
    判決或其他非因法律行為，於登記前已取得不動產物權者，
    應經登記，始得處分其物權，為民法第759條所明定。系爭
    地上權既經終止，則其存在，即有礙土地所有權人對系爭土
    地之完整利用，是原告依民法第767條第1項規定請求塗銷前
    揭地上權之設定登記，乃屬有據。又地上權登記之塗銷，性
    質上乃不動產物權之處分行為，於繼承人因繼承取得地上權
    之情形，依民法第759條之規定，非經辦理繼承登記，無從
    為地上權之塗銷登記。準此，原告請求被告應就如附表所示
    之系爭地上權分別辦理繼承登記後，塗銷系爭地上權之登記
    ，即屬有據，應予准許。
肆、綜上所述，本件原告請求被告辦理繼承登記後塗銷系爭地上
    權登記，為有理由，應予准許。
伍、按「命債務人為一定之意思表示之判決確定或其他與確定判
    決有同一效力之執行名義成立者，視為自其確定或成立時，
    債務人已為意思表示，為強制執行法第130條第1項所明定。
    故命債務人為一定意思表示之判決，於判決確定時，視為已
    為意思表示，無待於執行，更無於判決確定前為假執行之餘
    地」（最高法院106年度臺抗字第1326號民事裁定意旨參照
    ），故為宣告假執行之判決，以適於執行者為限，而命為一
    定意思表示之塗銷登記，按其性質，屬不適於假執行，自不
    得為假執行之宣告（臺灣高等法院89年度上字第1322號民事
    判決，亦同此見解）。本件原告請求塗銷地上權登記部分，
    係請求命被告等為塗銷系爭地上權之意思表示，此待判決確
    定時，應視為已為意思表示，因本判決尚未確定，固無執行
    之可言，即日後確定，原告勝訴部分亦無待執行。是本件雖
    係民事訴訟法第427條第1項行簡易訴訟程序之判決，惟其性
    質不適於為假執行之宣告，本院即無從依民事訴訟法第389
    條第1項第3款規定依職權宣告假執行，附此敘明。
陸、本件事證已臻明確，兩造其餘攻擊防禦方法及舉證，經核均
    對判決結果不生影響，爰不另一一論述，併此敘明。
柒、末按：「是否命勝訴當事人負擔訴訟費用，仍為法院依職權
    裁量之事項，當事人非得任意指摘」（最高法院86年度臺上
    字第3139號民事判決意旨參照）。而民事訴訟法第81條規定
    ：「因下列行為所生之費用，法院得酌量情形，命勝訴之當
    事人負擔其全部或一部：一勝訴人之行為，非為伸張或防衛
    權利所必要者。二敗訴人之行為，按當時之訴訟程度，為伸
    張或防衛權利所必要者」。本件原告之所以勝訴，係民法第
    833條之1於99年2月3日新增規定之故，難以歸責於被告等人
    ，且終止地上權之結果，亦有利於原告，故審酌上情，認本
    件訴訟費用由原告負擔，較符公平，爰判決由原告負擔本件
    訴訟費用（臺灣高等法院97年度上字第905號、臺灣苗栗地
    方法院109年度訴字第254號、108年度訴字第442、445、459
    號、臺灣新北地方法院108年度訴字第2506號、臺灣桃園地
    方法院108年度訴字第1400號、臺灣臺北地方法院107年度重
    訴字第445、513、3351號、臺灣基隆地方法院107年度訴字
    第363、390號、臺灣新竹地方法院107年度訴字第382號、本
    院108年度訴字第440號、107年度重訴字第95號民事判決等
    ，均同此見解）。
中　　華　　民　　國　　110 　年　　12　　月　　7 　　日
　　　　　　　　　宜蘭簡易庭  法  官  伍偉華    
以上正本係照原本作成。
如對本判決上訴，須於判決送達後二十日之不變期間內，向本院
提出上訴狀（應附繕本）。如委任律師提起上訴者，應一併繳納
上訴審裁判費。
中　　華　　民　　國　　110 　年　　12　　月　　7 　　日
                              書記官  葉宜玲　　　　　　　　 
附表
地上權坐落地號 登記日期 權利人 權利範圍 存續期間 地租 設定權利範圍 宜蘭縣○○市○○段000地號 民國39年9月1日 林老步 全部 空白 空白 173.71平方公尺